【裁判字號】    98,交抗,530
【裁判日期】    980601
【裁判案由】    聲明異議
【裁判全文】
臺灣高等法院臺中分院交通事件裁定     98年度交抗字第530號
抗  告  人
即受處分人  甲○○
上列抗告人即受處分人因違反道路交通管理處罰條例之聲明異議
案件，不服臺灣苗栗地方法院中華民國98年3月30日所為裁定（
98 年度交聲字第48號）提起抗告，本院裁定如下：
    主      文
抗告駁回。
    理      由
一、原處分意旨略以：抗告人即受處分人甲○○（下稱抗告人）
    於民國97年12月27日12時18分許， 駕駛車牌號碼8388-HN號
    自用小客車，行經國道一號北向105.165公里處， 因「速限
    100 公里，經雷達（射）測定行速為140公里， 超速40公里
    」之違規，為內政部警政署國道公路警察局第二警察隊楊梅
    分隊員警掣開公警局交字第ZBA105068號違反道路交通管理
    事件通知單舉發；嗣抗告人於舉發通知單所載期限內到案申
    訴，經原處分機關函請原舉發單位查覆後，認抗告人有上開
    違規行為明確，爰依道路交通管理處罰條例第33條第1項第1
    款、違反道路交通管理事件統一裁罰基準及處理細則第41條
    第4項暨違反道路交通管理事件統一裁罰基準表規定， 於98
    年2 月17日裁處抗告人罰鍰新臺幣（下同）5,000元等語。
二、抗告人聲明異議意旨略以： 抗告人所屬車號8388-HN自用小
    客車，於97年12月27日12時車上因載有病患陳范九妹（外祖
    母，現年84歲），該病患在家中時一直發冷及血壓一直下降
    ，故使用抗告人之自小客車，自頭份交流道北上，趕赴新竹
    馬偕紀念醫院就醫，至馬偕醫院急診醫師經照X光片 、超音
    波及斷層掃瞄，診斷為膽結石及膽管阻塞，引發黃膽值升高
    及肝發炎，新竹馬偕醫院無法醫治，建議緊急以加護型救護
    車轉往台北榮民總醫院就醫，抗告人因上述事件，以致違規
    超速行駛，檢附以上二家醫院之就醫證明文件影本，請求據
    以免罰等云云。
三、原審裁定意旨略以：
  (一)按汽車行駛於高速公路、快速公路或設站管制之道路，不遵
    使用限制、禁止、行車管制及管理事項之管制規則而有行車
    速度超過規定之最高速限或低於規定之最低速限之行為者，
    處汽車駕駛人新臺幣（下同）3,000 元以上6,000 元以下罰
    鍰，並記違規點數1點，道路交通管理處罰條例第33條第1項
    第1款、 第63條第1項第1款分別定有明文。而依同條例第33
    條第6項授權所訂定之 「高速公路及快速公路交通管制規則
    」第5條第1項前段規定：「汽車行駛高速公路及快速公路，
    應依速限標誌指示」，故汽車駕駛人在高速公路行駛時如有
    未依速限標誌指示之速限行駛，即屬違反「高速公路及快速
    公路交通管制規則」之規定，自應依上開道路交通管理處罰
    條例之規定處以罰鍰及記違規點數。
  (二)抗告人於97年12月27日12時18分許，駕駛車牌號碼8388-HN
    號自用小客車，行經國道一號北向105.165公里處， 經雷達
    （射）測定行速為140公里，超速40公里乙節， 有內政部警
    政署國道公路警察局舉發違反道路交通管理事件通知單、裁
    決書、送達證書、內政部警政署國道公路警察局第二警察隊
    98年2月9日公警二交字第0980270249號函等各1份 在卷可稽
    ，並為抗告人所不否認，是抗告人確有於上開時、地，高於
    最高速限40公里行駛之違規事實，足堪認定。又原舉發機關
    舉發本件所使用之雷達測速儀，每年均依規定送經濟部標準
    檢驗局檢驗且領有合格證書（檢定日期97年9月23日 ，有效
    期限98年9月30日，檢定合格單號碼：M0GA0000000A、M0GA0
    000000B）， 有該舉發單位所提出之經濟部標準檢驗局雷達
    測速儀檢定合格證書影本1份附卷可稽， 足見本件舉發合法
    ，堪予認定。
  (三)抗告人雖以當日係因為載生病之外祖母就醫，致超速行駛，
    請求免罰等語置辯，惟按行政罰法第13條定有「因避免自己
    或他人生命、身體、自由、名譽或財產之緊急危難而出於不
    得已之行為，不予處罰。但避難行為過當者，得減輕或免除
    其處罰。」之緊急避難阻卻違法規定，然查，該法定阻卻違
    法事由之要件，其一為緊急危難狀態之存在，其二為實行緊
    急避難行為在客觀上必須係不得已者，而其主觀上必須出於
    救助之意思。是該條文「出於不得已之行為」，必須通過比
    例原則之檢驗，亦即其避難行為之目的適當、行為之方式應
    屬唯一且必要，且應選擇造成損害最小之方式為之。本件依
    抗告人於聲明異議狀所載，抗告人係因外祖母在家中有血壓
    下降情形，其即駕駛前揭自小客車搭載其外祖母至新竹馬偕
    醫院急診乙情，本院參照抗告人所提出之馬偕紀念醫院急診
    病歷、醫療單據、及台北榮民總醫院病歷資料單，抗告人之
    外祖母陳范九妹確有於97年12月27日被送至上開醫院急診求
    診之事實，惟抗告人如因外祖母身體不適，原得召請救護車
    或醫療人員前往其外祖母所在地點就近給予適當醫療，依目
    前醫療資源現況，應無困難之處。抗告人以超速駕車方式搭
    載其外祖母，不僅違規，其自身顯亦無法於駕車途中同時為
    其外祖母實施醫療，難認符合上開緊急避難行為之不罰、減
    輕或免除其處罰之規定。
  (四)又道路交通號誌之設置，係主管機關基於整體交通考量所為
    之規劃，目的係為維護社會大眾使用道路之秩序，用以確保
    人車通行之安全，在非緊急避難之情況下，尚不能以任何原
    因恣意枉顧交通號誌之設置，以自行認定之必要狀況使用道
    路，否則交通秩序必無法維繫，人車生命安全將無以確保。
    從而，抗告人於上開遭逢緊急情形之情況下，尚得選擇以召
    請救護車等方式請求協助，其超速駕駛之行為，並非救助其
    外祖母之唯一且必要之方式，且抗告人於高速公路上超速駕
    駛之行為，對於自身及當時該路段之道路使用人之行車安全
    ，仍有潛在危險性，再抗告人違規當日為星期假日，車流狀
    況較平日大，抗告人以高於速限40公里行駛於高速公路上，
    雖客觀上未造成事故，然所形成對於公共安全之危害，仍屬
    重大，且抗告人沿途超速行駛，車輛並未配備任何警示其他
    車輛之措施，造成公路行車之不特定危險，此等危險與其所
    欲避免之危害衡量比較，其避難行為顯然過當，另抗告人亦
    未能舉證證明其前開行為係緊急避難之唯一不得已或必要之
    行為，是抗告人所欲避免之危害與該行為所造成之風險兩相
    權衡下，認抗告人冒險開車超速之行為，尚屬過當，難為阻
    卻其超速行駛違規行為之事由，抗告人上開所辯，核與行政
    罰法第13條所定之緊急避難阻卻違法事由之行政法理並不相
    符，不得作為其為本件交通違規行為之合法性依據。
  (五)本件抗告人駕駛自用小客車於前開路段行車超速之事證明確
    ， 原處分機關據以援引道路交通管理處罰條例第33條第1項
    第1款暨違反道路交通管理事件統一裁罰基準表規定， 裁處
    罰鍰5,000元，固非無見。 惟依道路交通管理處罰條例第63
    條第1項第1款規定， 汽車駕駛人有該條例第33條第1項規定
    之情形者，除依該條項處罰鍰外，並予記違規點數1點 ，是
    抗告人之異議雖無理由，然原處分機關未審酌及此而為處分
    ，亦有未洽，自應由本院將原處分撤銷，依道路交通管理處
    罰條例第33條第1項第1款、第63條第1項第1款、違反道路交
    通管理事件統一裁罰基準表，裁處抗告人罰鍰5,000元， 並
    記違規點數1點，以資適法。
四、抗告意旨略以：抗告人之祖母因突然重病，而緊急使用抗告
    人之自用小客車趕赴新竹馬階紀念醫院緊急就醫，經醫院確
    定係膽囊膽道破裂引發敗血症，且發病危通知，所以情況緊
    急，原審法院認目前醫療資源尚得足使抗告人之外祖母就近
    接受適當醫療云云，惟因就近醫療機構前經祖母就醫而有錯
    誤醫療之情形，故抗告人必須將祖母送往新竹馬偕醫院接受
    主治醫師治療，雖可經由119勤務人員送醫就診 ，惟該勤務
    不得指定醫療院所，故情況緊急，又本人車上均有警示作用
    燈等情，為此請求撤銷原處分及原裁定云云。
五、本院查：
  (一)按汽車行駛於高速公路、快速公路或設站管制之道路，不遵
    使用限制、禁止、行車管制及管理事項之管制規則而有行車
    速度超過規定之最高速限或低於規定之最低速限之行為者，
    處汽車駕駛人新臺幣三千元以上六千元以下罰鍰，並記違規
    點數一點，道路交通管理處罰條例第33條第1項第1款、第63
    條第1項第1款分別定有明文。 而依同條例第33條第6項授權
    訂定之「高速公路及快速公路交通管制規則」第5條第1項前
    段規定：「汽車行駛高速公路及快速公路，應依速限標誌指
    示」，故汽車駕駛人在高速公路行駛時如有未依速限標誌指
    示之超速行為，即屬違反「高速公路及快速公路交通管制規
    則」之規定，自應依上開道路交通管理處罰條例之規定處以
    罰鍰及記違規點數。又因避免自己或他人之生命、身體、自
    由、名譽或財產之緊急危難而出於不得已之行為，不予處罰
    ，但避難行為過當者，得減輕或免除其處罰，行政罰法第13
    條定有明文。
  (二)經查，抗告人甲○○確有「於97年12月27日12時18分許，駕
    駛車牌號碼8388-HN號自用小客車，行經國道一號北向105.
    165公里處，經雷達（射）測定行速為140公里，超速40公里
    」之違規為警舉發之事實，有內政部警政署國道公路警察局
    舉發違反道路交通管理事件通知單、裁決書、送達證書、內
    政部警政署國道公路警察局第二警察隊98年2月9日公警二交
    字第0980270249號函等在卷可稽，並為抗告人所不否認，是
    抗告人駕駛汽車行車速度超過規定之最高速限違規之事實，
    堪以認定。抗告人雖以前詞置辯，惟所謂緊急避難，乃指行
    為人處於危急情況下，為避免自己或他人之生命、身體、自
    由、名譽、或財產之緊急危難而出於不得已之行為，故避難
    行為在客觀上必須為達成避難目的之唯一而必要之手段。經
    審酌抗告人於原審所提出之馬偕紀念醫院急診病歷、醫療單
    據、及臺北榮民總醫院病歷資料單，抗告人之外祖母陳范九
    妹固確於97年12月27日送至上開醫院急診處求診，然查，抗
    告人自其居住地苗栗縣頭份鎮○○○○○路至抵達新竹馬階
    紀念醫院，所經過之高速公路應屬於頭份交流道至新竹交流
    道之路段，而新竹交流道之里程為國道1號自基隆端起算95
    公里處，頭份交流道之里程則為110公里處，此有高速公路
    局網站之網頁影本1份在卷可稽，核此高速公路路段距離僅
    為15公里，倘依抗告人於此路段均以時速140公里計算，所
    需時間約6.4分鐘，倘以未超速之時速100公里計算，所需時
    間為9分鐘，兩者相差之時間僅約2.6分鐘，是抗告人為祖母
    及早就醫而超速行駛所節省之時間甚為短暫，此超速行駛固
    係緣於抗告人之孝心而為，然對於其祖母病情之救護，助益
    則不大，難認有其必要性，反之抗告人在高速公路超速行駛
    ，縱未實際造成他人危害，然超速行駛所潛在之危險，則可
    能造成自己及祖母，以及他人之生命、身體或健康等重大法
    益至深且鉅之影響，甚且達到不可回復之傷害，足認抗告人
    之超速行駛違規行為對於交通安全所生之危害，與提早數分
    鐘使其祖母就醫所生之利益相較，顯不符合比例原則之要求
    ，且抗告人為其祖母得提早就醫而為之超速行駛行為，在客
    觀上並非為達成避難目的之唯一而必要之手段，自不構成緊
    急避難，從而其主張阻卻違法之所辯，洵非可採。抗告人另
    主張，其雖可經由119勤務人員送醫就診，惟該勤務不得指
    定醫療院所，而因就近醫療機構前經祖母就醫而有錯誤醫療
    之情形，故抗告人必須將祖母送往新竹馬偕醫院接受主治醫
    師治療一節，則未據其提出證據以為佐證，且即便屬實，亦
    與其應依正常車速行駛無涉。另依據高速公路及快速公路交
    通管制規則第5條第2項規定「在高速公路及快速公路上執行
    任務之救護車、消防車、警備車、工程車及救濟車，其行車
    速率不受前項規定之限制，但應依規定裝置明顯警示標識。
    」抗告人所駕既非上開車輛，即便其主張其自用小客車上備
    有警示燈屬實，亦未能依此項規定免責，附此敘明。
  (三)次查，抗告人所違反之上開行為，原處分機關於裁處時，除
    應裁處罰鍰外，並應記違規點數1點，始符規定， 且上開記
    點之處罰，係屬強制規定，無從減免。本件原處分機關僅裁
    處罰鍰，漏未記抗告人違規點數1點 ，自屬適用法律不當。
    原裁定以原處分有前述適用法律違誤之情形，依法撤銷原處
    分，另依道路交通管理處罰條例第33條第1項第1款、第63條
    第1項第1款及違反道路交通管理事件統一裁罰基準表之規定
    裁處抗告人罰鍰5,000元，並記違規點數1點，經核於法並無
    違誤。抗告人抗告意旨徒憑己見，任意指摘原裁定不當，並
    無理由，應予駁回。
六、據上論結，應依道路交通案件處理辦法第26條、刑事訴訟法
    第412條，裁定如主文。
中    華    民    國    98    年    6     月    1     日
              交通法庭  審判長法  官  林  照  明
                              法  官  蔡  名  曜
                              法  官  郭  瑞  祥
上列正本證明與原本無異。
不得再抗告。
                              書記官  李  妍  嬅
中    華    民    國    98    年    6     月    1     日


司法院資訊處製作；財團法人民間司法改革基金會備份。
